【裁判字號】    96,苗簡,367
【裁判日期】    970808
【裁判案由】    拆屋還地
【裁判全文】
臺灣苗栗地方法院民事判決             96年度苗簡字第367號
原      告    交通部臺灣鐵路管理局
法定代理人    乙○○
訴訟代理人    曾慶崇律師
複代理人      楊秀金
被      告    丁○○
兼  訴  訟
代  理  人    戊○○
被      告    丙○○
              己○○○
上 列 4 人
共      同
訴訟代理人    陳盈壽律師
複代理人      甲○○      住臺中市○區○○路20號10樓之1
上列當事人間因請求拆屋還地事件，本院於民國97年8 月7 日言
詞辯論終結，判決如下：
    主  文
被告戊○○、丙○○、丁○○應自坐落苗栗縣三義鄉○○段第27
8 之1 地號土地如附圖即苗栗縣銅鑼地政事務所民國97年6 月土
地複丈成果圖所示Ａ部分面積90.06 平方公尺磚造鐵皮地上物、
Ｂ部分除藍色部分面積66 .3 平方公尺外之面積26.67 平方公尺
磚造外觀貼木板之2 層樓房及Ｃ部分面積25.95 平方公尺木造鐵
皮騎樓遷讓。
被告己○○○應自坐落苗栗縣三義鄉○○段第263 之1 地號土地
如附圖即苗栗縣銅鑼地政事務所民國97年6 月土地複丈成果圖所
示Ｄ部分面積16.41 平方公尺木造鐵皮騎樓、Ｅ部分面積32.54
平方公尺磚瓦造地上物及坐落苗栗縣三義鄉○○段第263 之2 地
號土地如附圖即苗栗縣銅鑼地政事務所民國97年6 月土地複丈成
果圖所示Ｆ部分面積20.97 平方公尺磚瓦造地上物遷讓。
被告丁○○應將坐落苗栗縣三義鄉○○段第278 之1 地號土地如
附圖即苗栗縣銅鑼地政事務所民國97年6 月土地複丈成果圖所示
Ａ部分面積90.06 平方公尺磚造鐵皮地上物、Ｂ部分除藍色部分
面積66 .3 平方公尺外之面積26.67 平方公尺磚造外觀貼木板之
2 層樓房、Ｃ部分面積25.95 平方公尺木造鐵皮騎樓、坐落苗栗
縣三義鄉○○段第263 之1 地號土地如附圖即苗栗縣銅鑼地政事
務所民國97年6 月土地複丈成果圖所示Ｄ部分面積16.41 平方公
尺木造鐵皮騎樓、Ｅ部分面積32.54 平方公尺磚瓦造地上物，以
及坐落苗栗縣三義鄉○○段第263 之2 地號土地如附圖即苗栗縣
銅鑼地政事務所民國97年6 月土地複丈成果圖所示Ｆ部分面積20
.97 平方公尺磚瓦造地上物拆除，並將土地返還原告。
訴訟費用由被告負擔。
    事實及理由
壹、兩造之聲明及陳述要旨
一、原告起訴主張：坐落苗栗縣三義鄉○○段第263 之1 、263
    之2 及278 之1 地號土地為中華民國所有，原告為管理機關
    ，而被告等人無權占有如主文所示之部分，該地上物均為被
    告丁○○所有，其中如附圖即苗栗縣銅鑼地政事務所民國97
    年6 月土地複丈成果圖所示Ａ、Ｂ、Ｃ部分為丁○○、丙○○、戊○○所使用，其中如附圖所示Ｄ、Ｅ、Ｆ部分為被告
    己○○○所使用，爰依民法第767 條規定提起本件訴訟，請
    求被告等人分別遷讓及拆屋還地，並聲明如主文所示，及提
    出地籍謄本、地籍圖等件為證。
二、被告則以：系爭土地自民國49年起，即出租予訴外人陳立昌
    即被告丁○○之大哥，因48年發生八七水災，被告丁○○居
    住之臺鐵員工宿舍遭大水淹沒，乃向原告租地建築，嗣後兩
    造在簽訂租約或換約過程中，疏未將部分系爭土地載入租約
    並計算租金，兩造曾於96年8 月31日召開協調會議，在原告
    所屬臺中工務段未查明詳情前，原告之訴無理由，原告所指
    被告承租範圍不實在，被告否認。爰聲明：駁回原告之訴，
    並提出會議記錄、收據、統一發票、申請書、房屋稅繳款書
    、切結書影本等件為證。
貳、得心證之理由
一、兩造對於：坐落苗栗縣三義鄉○○段第263 之1 、263 之2
    及278 之1 地號土地（下稱「系爭3 筆土地」）為中華民國
    所有，原告為管理機關，而上開3 筆土地上，有主文所示之
    地上物，乃被告丁○○、戊○○等之父祖陳阿明所建造，而
    由被告丁○○1 人繼承而單獨所有，其中附圖所示Ａ、Ｂ、
    Ｃ部分由被告陳文正、戊○○、丁○○使用中，編號Ｅ、Ｆ
    由被告己○○○使用中等事實，並不爭執（被告4 人自承上
    開占有現狀，見卷第240 、245 頁；兼訴訟代理人戊○○及
    被告4 人之訴訟代理人，均自承上開地上物全為陳阿明所建
    造，並由被告丁○○1 人繼承取得，陳阿明之其他兄弟姊妹
    ，則係分到其他財產，見卷第26、240 、241 頁），復有原
    告提出之地籍謄本（見卷第6 至8 頁）及附圖即本院依職權
    囑託苗栗縣銅鑼地政事務所測量之複丈成果圖附卷可稽（見
    卷第264 頁），另有被告丁○○提出之苗栗縣三義鄉勝興村
    14 鄰 勝興88號房屋稅繳款書（以被告丁○○為繳款人）影
    本1件 及被告丁○○之切結書1 件附卷為證（見卷第36、37
    頁）。又本院於96年8 月15日勘驗現場，勘驗結果為：坐落
    苗栗縣三義鄉○○段第278 之1 地號土地上，有丁○○之子
    即被告戊○○及被告陳文正共同經營之鐵路餐廳1 棟，門牌
    號碼為：苗栗縣三義鄉勝興村14鄰勝興88號，該餐廳目前營
    業中，為磚木造2 層樓房，樓房前搭蓋有木造鐵皮騎樓，面
    對木造樓房之右側，有磚造鐵皮屋頂平房2 間，為被告戊○○使用中，另坐落苗栗縣三義鄉○○段第263 之1 、第263
    之2地 號土地上有磚造瓦頂平房1 棟，目前為被告丁○○之
    子即被告戊○○借給其表嬸即被告己○○○經營「邱媽媽客
    家板條店」，亦在營業中等語，兩造對上開勘驗結果均表並
    無意見，此有勘驗筆錄附卷可查（見卷第86至90頁），並有
    勘驗照片12幀及「邱媽媽板條店」之網路資料1 件附卷可稽
    （見卷第91至96頁、第123 至126 頁），故以上事實均應堪
    信為真實。
二、本件之爭點，厥在於：被告等人現今對原告就系爭3 筆土地
    是否具租賃關係，以及附圖所示Ｄ部分木造鐵皮騎樓是否為
    被告丁○○所有，並由被告己○○○占有中。
三、被告拒絕搬遷及拆屋還地，無非以：交通部鐵路管理局會議
    記錄結論第一項記載：「本案占用建物占用人提出原始48年
    辦理承租時即已存在，卻未全數納入租約範圍內，請臺中工
    務段查明詳情，倘係短計承租面積，則應依本租約規定，以
    實際丈量面積補辦租約面積調整，並追收土地使用補償金」
    等語（見卷第141 頁），為其唯一論據。然查：
（一）原告於49年間出租上開土地之部分予被告丁○○之原因，
      在於48年間臺灣地區發生八七水災，被告丁○○居住原告
      員工宿舍毀損不堪，原告基於照顧員工居住之立場，故出
      租上開土地之部分予被告丁○○，此為被告4 人所陳述明
      確（見卷第133 、228 頁），然兼被告訴訟代理人戊○○
      自承：被告丁○○已搬去與伊同住（新竹市），上開房屋
      現由伊與被告丙○○合開餐廳等語（見卷第26頁），則原
      始承租人即被告丁○○早已不住原址，且半世紀以來，臺
      灣地區經濟起飛，原告所屬之員工，並無非系爭3 筆土地
      別無其他居所之困頓狀態，當初原告於緊急災難後，基於
      保障員工居住之出租目的，早已喪失；非但如此，最初保
      障其緊急災難後棲身處所之原始承租人即訴外人陳立昌，
      嗣後將承租權利移轉予被告丁○○，被告丁○○復將上開
      地上物授予被告丙○○、戊○○、己○○○開設著名觀光
      景點之「鐵路餐廳」及「邱媽媽板條店」，以國有土地經
      營私利，則原告是否確實將系爭3 筆土地如主文所示部分
      繼續出租予被告丁○○，已屬可疑。
（二）上開會議記錄結論第一項，核其「補辦租約」、「追收」
      補償金等文義，係指被告丁○○占有使用面積，倘較既有
      租約範圍為多，則應補辦49年開始租賃時起至該會議記錄
      時即96年8 月31日止之租約，並追繳租金或補償金，以避
      免國庫無端損失，其以「補」及「追」2 字，係指過去而
      非未來，故非同意未來將被告丁○○所占用部分全部納入
      租約，此由會議結論第二項同時載明：「本案土地本局已
      納入舊山線復駛ＢＯＴ範圍，ＢＯＴ內現有放租部分將來
      如何處理，請貨運服務總所於計畫書內敘明，未放租部分
      擬不再放租」，更可明知，亦即連原告與被告丁○○現有
      租賃部分，將來如何處理、是否續租，均無定論，而需由
      貨運服務總所提出計畫書，另行規劃，遑論原告未放租予
      被告丁○○之部分，該會議記錄結論第二點明訂為「不再
      放租」；對此，被告戊○○更簽名表示同意（見卷第140
      頁「業主」部分簽名），更足證該會議之96年8 月31日後
      ，原告與被告丁○○間，對主文所示部分之土地，並無任
      何租賃關係。
（三）退而言之，上開「補辦租約」之文義，倘若係指補辦將來
      之租約，則依上開會議記錄結論第一項文義，尚需原告所
      屬臺中工務所之行政判斷，始能決定是否將系爭3 筆土地
      與被告丁○○補辦租約，而交通部臺灣鐵路管理局臺中工
      務段，業已明確回函被告丁○○不新辦出租，此有被告不
      爭執其形式上為真正之函文影本1 件附卷可稽（見卷第17
      頁），且原告為臺中工務所之上級機關，原告之查明即為
      臺中工務所之查明，原告既提起本件訴訟，而未補辦租約
      ，適足證明被告等人確屬無權占有。至原告機關依該會議
      結論，究竟有無補辦租約之義務，概與本案無涉，在事實
      上補辦將來之租約前，被告等人仍屬無權占有。而在補辦
      租約契約前，其租賃之確切範圍、面積、位置、起訖時間
      、租約條款（包括是否得讓與承租人以外之第三人使用）
      、租金數額等租賃內容，均屬未定，則被告等人，即無從
      據以主張其於本院最後言詞辯論期日之97年8 月7 日，與
      原告間尚有何租賃關係而仍屬有權占有系爭3 筆土地。
（四）綜上所述，除原告自承辦理出租之66.3平分公尺外，如主
      文所示之地上物部分，被告等人均屬無權占有，而被告等
      人亦無法舉證證明其有何有權占有之正當權源，以實其說
      ，自應認如主文所示之部分，均屬被告等人無權占有，則
      原告請求被告等人分別予以遷讓及拆屋還地，為有理由，
      均應予准許。至原告主張出租予被告丁○○之部分，係如
      附圖所示之藍色塗色部分，此經本院依職權囑託苗栗縣銅
      鑼地政事務所測量，並有勘驗筆錄及附圖附卷為證（見卷
      第253 至258 頁），姑且先無論當初出租時，依原告與被
      告丁○○之原始租約，該出租之66.3平方公尺確切位置究
      竟何在，原告指出如附圖所示藍色塗色部分之66.3平方公
      尺，即為當時出租之部分，則就該藍色塗色部分而言，原
      告即屬自認被告等人有權占有，原告自僅得就該被告等人
      有權占有範圍外之部分，主張其所有權利，而被告等人如
      欲主張該66.3平方公尺，並非如附圖藍色塗色部分，即應
      舉證以實其說，然被告自承：當時未詳細測量，所以沒辦
      法指出被告丁○○承租之精確位置等語（見卷第241 頁）
      ，則本件原告就系爭3 筆土地如附圖藍色塗色部分以外之
      部分，請求被告等人分別遷讓及拆屋還地，即有理由，自
      應予准許。
四、至關於附圖所示Ｄ部分，被告陳稱：不知道被告丁○○出資
    多少（建造），Ｄ部分屬本院卷第95頁建物騎樓等語（見卷
    第289 頁），則附圖所示Ｄ部分，應屬該照片中掛有「邱媽
    媽板條店」招牌即附圖所示Ｅ、Ｆ部分地上物之騎樓，行政
    院客家委員會97年2 月20日函覆本院：如附件（按：即附圖
    ）所示Ｄ、Ｅ、Ｆ地上物部分現為邱媽媽板條店，經查該地
    上物非本會所有等語（見卷第226 頁），則該Ｄ部分之騎樓
    ，如係獨立地上物，其既「騎」於附圖所示之Ｅ、Ｆ部分，
    而供Ｅ、Ｆ部分地上物之出入及雨遮使用（使用情形如上開
    本院卷第95頁所示之照片），則其在功能上，即經常輔助Ｅ
    、Ｆ部分之利用，而屬Ｅ、Ｆ部分之從物，依民法第68條第
    1 項規定，即成為附圖所示Ｅ、Ｆ部分之從物，故與Ｅ、Ｆ
    部分同屬於被告丁○○1 人所有，並為經營「邱媽媽板條店
    」之被告己○○○所占有使用中；倘該Ｄ部分並非獨立之地
    上物，而屬Ｅ、Ｆ部分之成分，則依民法第811 條規定，Ｄ
    部分即附合成為Ｅ、Ｆ地上物之一部，故與Ｅ、Ｆ部分同屬
    於被告丁○○所有，並同為經營「邱媽媽板條店」之被告己○○○所占有使用中。從而，原告請求被告己○○○遷讓該
    Ｄ部分，並請求被告丁○○拆遷該Ｄ部分，均有理由，自應
    准許。
五、本件事證已臻明確，兩造其餘攻擊防禦方法及舉證，經核均
    與判決結果不生影響，爰無庸一一論述，併此敘明。
六、訴訟費用之負擔：民事訴訟法第78條。
中    華    民    國    97    年    8     月     8    日
                      民事庭法  官  伍偉華
以上正本係照原本作成。
如對本判決上訴，須於判決送達後20日內向本院提出上訴狀。
                            書記官  黎東成
中    華    民    國    97    年    8     月    8     日


司法院資訊處製作；財團法人民間司法改革基金會備份。
